【裁判字號】    88,上重訴,57
【裁判日期】    890614
【裁判案由】    殺人等
【裁判全文】
臺灣高等法院刑事判決                  八十八年度上重訴字第五七號
    上  訴  人
    即  被  告  甲○○
                劉秉鈞律師
                張良舉
右上訴人，因殺人等案件，不服臺灣桃園地方法院，八十七年度重訴緝字第三號，中
華民國八十八年八月二十七日第一審判決（起訴案號：臺灣桃園地方法院檢察署八十
一年度偵字第三七０、二五七五號）提起上訴，本院判決如左：
    主      文
上訴駁回。
    事      實
一、甲○○因與曾裕豐（綽號阿西）有金錢債務糾紛，曾裕豐積欠甲○○新台幣（下
    同）三百萬元債務，經甲○○一再催討均不歸還，引起甲○○之不滿，於民國（
    下同）八十年十一月十三日凌晨三時五十分許，甲○○與林文雄（業經台灣宜蘭
    地方法院檢察署檢察官於八十四年六月二十九日為不起訴處分，已於八十八年五
    月四日死亡）、宋狄偉（於八十七年三月間發生缺氧性腦病變，完全喪失行為能
    力）、己○○（起訴載為夥同未狄勳及另二名不詳姓名之男子）等人，共同至曾
    裕豐位於桃園縣中壢市○○街一一二號之住處，林文雄、宋狄偉、己○○三人分
    別在門外或屋外等候，由甲○○一人進入屋內與曾裕豐談判，惟甲○○進入屋後
    僅與曾裕豐交談數分鐘，於同日凌晨四時許，甲○○竟單獨起意，基於殺人之犯
    意，拿出隨身帶之制式口徑０．三八轉輪手槍壹枝射殺曾裕豐三槍，曾裕豐因
    之受左上胸部一．０Ｘ一．０公分（正中心臟）、左上膞部０．七Ｘ０．七公分
    、０．九Ｘ０．九公分槍擊傷各一處，其餘一槍則未射中（打中沙發），曾裕豐
    中槍後即因左胸部槍擊傷出血性休克當場死亡，甲○○則於行凶後立即與林文雄
    等人逃逸。警方於槍擊現場尋得射擊後之制式口徑０‧三八轉輪手槍鉛質彈頭二
    個予以扣案。
二、案經桃園縣警察局中壢分局移送臺灣桃園地方法院檢察署檢察官偵查起訴，因甲○○逃亡外國均不到庭，經本院於八十一年七月二十四日通緝，於八十七年一月
    十五日始經警於高雄小港機場逮獲而緝捕到案。另據移送原審併案審理（八十七
    年度偵字第一三七三號）。
    理      由
一、訊據上訴人即被告甲○○固坦承於右揭時地有至死者曾裕豐之住處找曾裕豐，惟
    矢口否認有殺人犯行，於原審辯稱：當天是去找曾裕豐談合夥做生意的事情，不
    是催討債務，伊與林文雄、宋狄偉、己○○四人均有進入曾裕豐的家，進去後伊
    先與曾裕豐交談數分鐘，因伊酒醉，就在沙發上睡覺，後來就離去，走到門口時
    ，就聽到有人開槍，結果是走在最後一個的林文雄在裡面對曾裕豐開槍殺人，然
    後四人就一起離去，伊不知道林文雄有帶槍，事後問林文雄才知道以前曾裕豐有
    打過他，當日曾裕豐又罵他，林文雄才開槍殺曾裕豐，後來林文雄也有向檢察官
    自首，曾裕豐真的不是伊殺的等語。於本院則辯陳當天是要去邀曾某合夥開賭場
    ，並要曾某負責去找賭客，伊入曾宅隨即酒醉而睡著云云。辯護人則以(一)本件原
    審認定被告殺人之犯罪事實，主要是以證人戊○○○、乙○○及丙○○警訊之供
    述為判斷基礎，原審審理經送法務部調查局測謊結果，認證人戊○○○所供不實
    並有說謊反應，原審卻對測謊鑑定有利被告部分未予採納，而逕採證人戊○○○
    人不利被告部分之陳述，顯有違誤。(二)戊○○○所謂『有在現場親眼目睹被告對
    其夫曾裕豐開槍』乙詞，全屬憑空捏造，假設其在現場，其夫於受槍擊後如何送
    醫，豈有不知之理？其餘八十年十一月十三日警訊中稱：是我用機車送到醫院，
    俟於當天仄方臨時庭更異為：先叫計程車，叫不到計程車，後來就叫店裡的人以
    摩托車送醫院急救。於原審八十九年一月二十一日則稱：是乙○○的哥哥以機車
    送醫。前三則供詞，均違反常理，依驗屍報告而觀，曾裕豐受槍擊時，以當場昏
    厥不省人事，絕無可能坐於機車後座而由戊○○○或乙○○之兄送醫急救，況戊○○○又善開車，和可能棄小客車不用，而以機車將重傷之曾裕豐送醫之理？(三)
    證人丙○○於原審八十一年七月十日審理時，因已辭去吉而爽休閒中心經理乙職
    ，故更異其早先證詞，改稱戊○○○當時在店中：「是店裡的老闆娘叫我帶去的
    ，她是曾裕豐的元配，就是劉麗花，他當時在店裡。」（原審卷第五十頁正面）
    ，於原審庭訊時更數度清楚敘述案發前後將本身親自聞見之一切情狀（連曾裕豐
    於案發稍早如何至店裡向其取陸仟元用於喝酒之事），鉅細靡遺地闡述不漏，堪
    信為真實，足證案發當時期於檢、警調查時，因受雇於斯而受有相當程度之壓力
    至為不實之供述。(四)戊○○○是於案發稍後據報返家，始依乙○○之轉述打電話
    給死者之弟曾銀鵬謂：『被告叫宋狄勳、宋福榮開槍的。』，假設依乙○○、戊○○○於警訊、原審所供屬實，則曾、李二女勢必均存於兇案現場，戊○○○又
    豈會不知乙○○有否在場親賭案發整個過程？戊○○○又何懼於原審庭訊與證人
    丙○○對質而不敢到庭？且既稱『案發稍早，僅被告一人進入曾宅』，又豈會再
    指認不在場之宋狄勳殺人？於本案又誣指被告開槍行兇，職故，戊○○○、乙○○二人於案發當時，確未在現場親賭案發經過。(五)原審於毫無證據下，遽認『曾
    裕豐積欠甲○○新台幣（下同）三百萬元債務，經甲○○一再催討均不歸還，引
    起甲○○之不滿，．．．甲○○竟單獨起意，基於殺人之犯意，拿出隨身攜帶之
    制式口徑０．三八轉輪手槍壹枝射殺曾裕豐三槍．．．』為認定被告殺害曾裕豐
    之判決依據，實乃擬制、推測之詞。(六)本案時乃案外人林文雄所為，林文雄於八
    十四年間於獄中具狀向宜蘭地檢署自首並供承行兇手槍為點三八口徑手槍，嗣原
    審為求慎重，亦於八十七年十二月十六日將彈頭送請刑事警察局鑑定，結果證實
    卻為林文雄自首所稱點三八口徑手槍彈頭，而由經林文雄於原審八十七年八月三
    日到庭供證甚詳及當庭繪出確實之凶案現場草圖，亦可佐證，至此，應可確認本
    案確為林文雄個人所為。(七)證人丁○○於本院證陳與證人丙○○所供互相衝突，
    於測謊鑑定結果「丙○○所稱：（一）其係吉而爽之經理處理內外帳；（二）丁○○為曾於吉而爽任職。經測試無情緒波動之反應，應未說謊。」足證證人丙○○所述屬實，而證人丁○○對於吉而爽之店名全稱不僅說錯，後於指定測謊鑑定
    期日為前來測謊，益證證人丁○○所述不實，其供述自不得採為判斷依據等語為
    被告辯護。
二、經查：(1)被告於前揭時地開槍射殺被害人曾裕豐致其死亡經過之事實，業據當日
    亦在現場之曾裕豐之妻證人戊○○○、同居人證人乙○○一再指訴綦詳，證人戊○○○於案發當日八十年十一月十三日上午六時三十分警訊時證稱：「八十年十
    一月十三日上午三時五十分許，甲○○率三名不詳男子到我家，不知是誰按電鈴
    ，由我的朋友乙○○開門讓甲○○進門，進門以後與我丈夫談話幾分鐘後就聽到
    三、四聲槍聲」、「我確定是甲○○開槍」（見八十年度相字第一三七三號卷第
    三頁反面、第四頁），證人乙○○於同日上午九時警訊亦證稱：「休息一會兒就
    聽到有門鈴聲，我就問是誰，有一名男子稱我是阿新，我又問什麼事，對方說我
    要找西哥（即曾裕豐）聊天，於是我就開門讓阿新進來，阿新進來後我就叫曾裕
    豐說阿新來找你，那時候曾裕豐就與太太戊○○○從二樓下來」（見同一相驗卷
    第五頁反面、第六頁）；於同日檢察官訊問時，證人戊○○○證稱「凌晨三點半
    左右，我先生從店裡回來，本來是準備要洗澡，店裡的姜經理打電話來，電話是
    我接的，姜經理說有一位叫阿新的要找二哥（即我先生），我叫他帶那位阿新的
    過來，姜經理來按完門鈴就走了，我妹妹乙○○去開門，進來後他們二個都坐在
    沙發上，我只聽到我先生以台語問他"你怎麼這麼晚"，後來我先生叫我去拿水果
    ，我進去開冰箱時聽到槍聲，我跑出來，阿新又開了二、三槍，開了這幾槍後就
    開門跑走了」、「只有阿新進來，另二人站在門口，還有一個坐在車上沒熄火」
    ，乙○○則證稱「開槍當時我沒有在場，當時我準備洗衣服時聽到門鈴聲，我先
    以對講機問他是何人，他以台語回答說"我是阿新"，我問他什麼事，他說要找曾
    裕豐聊天，我就去開門，門外有好幾人，但只有阿新跟我進來，我就去叫曾裕豐
    夫婦下來，然後我就進去洗衣服」（以上均見同一相驗卷第九、十、十一頁八十
    年十一月十三日訊問筆錄），是自案發當時有在家中之證人戊○○○及乙○○最
    初之警訊及偵訊所證述可知，被告確於八十年十一月十三日凌晨三時五十分至曾
    裕豐住處找曾裕豐，且被告到達後僅獨自一人進入，而隨即曾裕豐即遭被告槍殺
    。而於被告自八十七年一月間到案後，證人戊○○○、乙○○於原審審理中亦均
    再為相同之證述，證人戊○○○於八十七年三月十二日向原審證稱「就在我進入
    廚房沒幾秒就聽到槍聲」、「我出來看時被告的人已跑到沙發出來旁邊，看著他
    手上拿著黑色槍，後來人就跑了」（見原審八十七年重訴緝字第三號卷附第三十
    二、三十三頁同日訊問筆錄），於八十八年二月四日再向原審證稱「槍擊發生時
    ，我人正在廚房準備東西，而我自廚房裡有聽到連續幾聲的槍聲（不確定幾槍）
    ，後我自廚房走出來時，我家的客廳內只有甲○○與死者在一起，我走出來至客
    廳內，宋好像在開第三槍，又好像已經開完第三槍了，不能確定，但我確定當時
    我人在廚房時，客廳裡確實只有死者與甲○○二人在一起」（見同上卷第二三五
    、二三六頁），於八十八年八月十三日庭訊時再證稱「開槍的第一、二槍，我未
    見著，但最後一槍我有親見是甲○○開的槍（第三槍），槍打中何處我不知道，
    曾裕豐中槍後，人就趴在茶几上，當時左上臂及左胸部有流著血」、「應該是第
    三槍已經開完了，而且槍還拿在手上，瞄準死者，看見我出來後隨即就跑掉了」
    （見同上卷第三四五－三四六頁同日訊問筆錄）；證人乙○○於八十七年十二月
    十日向原審證稱「當時有四人來，我因見過被告本人，所以我記得也認得被告，
    當時只有被告一人跟著我進入客廳，另二人是在大門與內門之間，即客廳門的外
    面，而另一人是在汽車上（當時該車引擎未熄火），隨後我進入後陽台洗衣服，
    我有親見曾劉麗有去打開冰箱拿飲料，宋隨我入客廳後，我請甲○○稍坐，我上
    樓去叫曾裕豐及戊○○○下來，二人是一起下樓至客廳的，曾與其妻下樓後，我
    隨即去陽台洗衣服了，約莫過不到十分鐘，我在陽台處就聽到二至三聲的槍擊聲
    ，我心裡害怕，不敢立刻出來看，停頓了一下，再去客廳，看見一個人的背影，
    正欲離開，其背影很像甲○○」（見同上卷第一六五－一六六頁），於八十八年
    二月二日原審庭訊時，證人乙○○再為相同證述（見同上本院卷第二一四－二一
    六頁），是證人戊○○○、乙○○於案發時及數年後被告到案後，均一再證稱當
    日確實僅被告甲○○一人進入客廳，證人戊○○○尚稱有看被告手中持槍仍對準
    已中槍之死者曾裕豐，而被害人曾裕豐於被告進入後，僅數分鐘之間即遭槍殺，
    應認實際下手開槍者確係被告無誤。
三、雖被告又一再辯稱戊○○○當時係在店裡，是曾麗花命店內之經理丙○○以機車
    帶路至曾裕豐住處的，戊○○○根本不在家裡，不可能看到伊開槍云云。惟如前
    述，當日有在家之證人乙○○於警訊及偵審中均一再稱案發當時，戊○○○確實
    在家無誤。另當日被告及林文雄等人於案發當日係先至被害人曾裕豐所經營之吉
    而爽休閒中心欲找曾裕豐未遇，而由店內之經理丙○○實際帶同被告及林文雄等
    人至曾裕豐住處，關於該經過情形，丙○○於案發當日之八十年十一月十三日檢
    察官偵訊時稱「當時有一個年輕一點的到店裡說要找曾裕豐，我說人不在，我有
    到外面看，看阿新坐在車內，我打電話到曾裕豐家問，電話是曾裕豐太太接的，
    她叫我帶他們過來，我按了門鈴，聽到有人接對講機就走了」（見同上相驗卷第
    十三頁反面、十四頁），及證人丙○○於八十年十一月二十七日警訊時亦證稱「
    十一月十三日凌晨三時四十分左右，有四名男子開一部黑色ＢＭＷ的轎車在我們
    店（吉而爽休閒中心）門口停下，其中一名男子下車說要找我們老闆"阿西仔"，
    我說老闆不在這裡，他們就叫我聯絡，我就打電話到老闆家，是老闆娘接電話，
    我就將有人要找老闆的情形告訴她，老闆娘就吩咐我將該四名男子帶到老闆家去
    」（見八十一年度偵字第二五七五號偵查卷附第十二頁），是證人丙○○最初於
    警訊及偵查中所述帶同被告與林文雄等人至曾裕豐住處之情節可知，戊○○○確
    實不在店裡，是丙○○打電話至曾裕豐住處，由曾麗花接聽電話，再依曾麗花之
    指示而以機車帶路帶同被告及林文雄等人前往，亦與證人戊○○○所稱當時伊在
    家裡，接到丙○○所打電話稱有人要找曾裕豐，伊再命丙○○帶同被告等人至家
    中等情相符，因之證人丙○○所證戊○○○當時確實不在店內，而在家中無誤。
    復證人即店內會計丁○○於本院結證「（你有無在店裡工作？）我是會計，帳都
    我管」、「（如果現在問你八十年十一月十三日之事，你還記得否？）還記得。
    」、「（十一月十三日你有無在店內？）有，一直到打佯關起來。」、「（丙○○任何職？）經理，是我的主管，經理有三人，晚班有三個。」、「（戊○○○
    是何工作？）老板娘。」、「（曾裕豐有無常去店？）每天都會去看一下就走。
    」、「（戊○○○呢？）找不到老板時會找她。」、「（帳有無給她看？）都是
    隔天把帳拿去家裡給曾（戊○○○）看，並交錢給她。曾（戊○○○）要在家看
    小孩。」、「（八十年十十三日凌晨四點多戊○○○、丙○○有無在店裡？）曾
    （戊○○○）沒有來，丙○○在店裡。」、「（你在店裡時有無人去說要老板？
    ）因我去上廁所，出來沒看見姜經理，問小姐才知道經理帶人去找曾裕豐。」、
    「（你出來為何會問經理人呢？）因我上廁所前請姜（丙○○）幫我看櫃臺，因
    找不到人才問小姐。」、「（何人去找曾裕豐？）我不知道。」等語（本院八十
    九年二月十八日訊問筆錄），益見證人丙○○原先證述戊○○○當時係在家中確
    屬實情。雖證人丙○○於起訴後於原審八十一年七月十日庭訊時，即約案發後八
    個月即改稱當日老闆娘戊○○○係在店裡，是戊○○○在店裡命伊帶同被告及林
    文雄等人至曾裕豐住處的，伊也未打電話至曾裕豐家，是戊○○○打電話回家給
    乙○○的云云（見原審八十一年度重訴字第二四號卷第四十九頁反面、五十頁）
    ，其後證人丙○○於原審八十一年八月二十八日訊問時、及被告於八十七年一月
    間到案後，證人丙○○於原審審理亦多次到庭為相同之證述（見八十一年度重訴
    字第二四號卷附第一二六、一二七頁、八十七年度重訴緝字第三號卷八十七年十
    二月二十九日、八十八年二月四日、八十八年七月十三日訊問筆錄），惟與前述
    證人丙○○於案發當日下午四時五分許及案發後十四日，經檢察官及警方訊問時
    所證案發時「戊○○○係在家裡，不在店內」，前後所述情節完全相反，而原審
    及本院再訊問證人丙○○前後所述為何不同，丙○○均無法提出合理解釋（見原
    審卷第二三五頁八十九年一月二十一日訊問筆錄），衡情證人丙○○於案發後最
    初二次所證述經過情形，不僅與證人戊○○○、乙○○所證述情節相符，且證人
    丙○○最初係在極接近事實發生之時點接受訊問，自生物學之觀點而言，證人之
    記憶應屬最深刻且鮮明，且又係因殺人之重大案件而接受訊問，縱事實經過之各
    細節不可能一一正確詳述，然就所訊問之基本事實，除非係故意隱匿事實，否則
    不可能發生完全相反之錯誤記憶；再觀之證人丙○○於第一次訊問時，係在案發
    後之同日下午四時五分許在前述曾裕豐住處內接受檢察官訊問，距案發不過約十
    二小時，而該十二小時之間，證人戊○○○於當日早上六時卅分許確定曾裕豐已
    經死亡後先接受警方訊問，同日上午十一時許即在桃園縣中壢市○○街二十九巷
    十七號會同檢察官、法醫師相驗死者曾裕豐之屍體，於同日上午十一時卅五分在
    上址住處又經檢察官訊問至中午十二時二十分許，而於同日下午四時五時許再於
    同址住處與丙○○共同接受檢察官訊問（有各該訊問筆錄在卷可稽），是證人戊○○○於案發後之十二小時之間，先將曾裕豐送醫急救不治，又多次接受警方及
    檢察官之調查，並會同相驗屍體，而其親眼目睹其夫突遭人擊斃，頓失所依，當
    日又未有充足睡眠（案發時係半夜，戊○○○均未入睡），身心之痛苦及疲憊可
    想而知，又原審於庭訊時亦見證人戊○○○為一智識不高之普通婦女（其自稱不
    太識字），於突遭喪夫之痛又忙於與警方及檢察官處理後事之十二小時內，實無
    心思亦不可能於此時故意勾串證人丙○○、乙○○共同虛構有在家中之事實誣陷
    被告，且當日與被告同往死者住處者尚有林文雄、己○○、宋狄偉三人，若真係
    被告以外之人開槍，證人戊○○○實無故指係被告開槍之必要，另當日有在家者
    尚有乙○○，若證人戊○○○、乙○○真要故意誣陷被告，亦可由證人乙○○直
    接指認開槍者係被告，證人戊○○○不必勾串證人乙○○、丙○○二人於案發後
數小時之內故意虛構伊有在家之事實，是綜合當時之各種情況判斷，證人姜義義
    於案發後十二小時及案發後十四日內，就戊○○○當時人在何處一節，無故意說
    謊之動機及可能，應認丙○○最初所稱「戊○○○在家裡，不在店裡」一節，為
    實在。至證人丙○○雖亦否認證人丁○○為店內會計，並表示店內僱有三個經理
    ，工作性質差不多，惟內外帳由其兼收云云（本院八十九年三月三日訊問筆錄）
    ，然查證人丙○○既自承為經理，亦不否認，其工作性質與另二位經理相同，為
    何又說內外帳都由其兼收？且一般坊間男女理容或美容等服務業，皆設有櫃台收
    費，並置有會計等人隨時為客人結帳服務，丙○○既屬經理，為招呼客人，又如
    何擔任櫃台之留守？若不在櫃台，客人欲結帳，又如何服務？已收款項不放櫃台
    又如何保管？證人丙○○所陳店內無未任會計，由其兼收內外帳又合常情，自不
    足以推翻證人丁○○前開證述。
四、次查，除證人丁○○、戊○○○、乙○○及丙○○等前開證述外，死者曾裕豐之
    弟即證人曾銀鵬於八十一年十一月十九日原審庭訊時亦稱「我哥臨死前三分鐘打
    電話給我，說要借錢（差甲○○二百多萬元），後來我大嫂打電話給我說哥哥中
    槍」、「哥哥中槍後三分鐘左右大嫂打電話給我」（見八十一年度重訴第二四號
    卷第一九一頁反面、一九二頁），是死者曾裕豐中槍後亦係證人戊○○○立即以
    電話通知死者之弟，益證證人戊○○○確有在場無誤。而證人丙○○於案發後約
    八個月始改稱戊○○○係在店裡，不在家裡云云，然如前述，證人丙○○係在案
    發後十二小時接受訊問，其最初之陳述，應不致發生記憶錯誤情事，則證人丙○○在距案發後相當時期才開始為與最初訊問時相反之陳述，其後之陳述實有可能
    係因間隔日久而記憶錯誤所致，或是否係有人為之外力因素介入，證人丙○○始
    故意附和被告說詞稱戊○○○不在家中云云，欲推翻證人戊○○○不利於被告之
    指訴，均非無可能，堪認證人丙○○後所改稱戊○○○在店裡，不在家裡一節，
    與事實不符，顯不足採。至證人戊○○○、丙○○二人於就前開事項於原審審理
    經送法務部調查局測謊結果，認為「戊○○○稱案發當時其在家目睹甲○○開
    槍射殺曾裕豐，及案發當時其在家未在店中，經測試呈情緒波動反應，應係說
    謊；丙○○稱係其帶領甲○○等人前往曾裕豐住處，及案發當時戊○○○人
    在店中，經測試無情緒波動之反應，應未說謊。」，有該局八十八年六月一日（
    )陸 (三)字第88031486號函一份附卷可稽，然測謊鑑定雖亦係以科學方法由鑑
    定人利用測謊儀器，將受測者陳述時之情緒波動反應情形加以紀錄，用以判別所
    陳述內容是否為真實，然與其他刑事鑑定相較，測謊非全然有完全客觀之科學證
    據可資憑藉為判斷標準，尚牽涉到鑑定人之專業知識技能，及受測者當時之身心
    狀態，均足影響判別結果，是鑑謊測定僅能供法院為事實認定之佐證，其證明力
    如何，法院自仍得職權自由判斷之（最高法院八十七年度台上字第三九二八號判
    決要旨參照），雖如前述，證人戊○○○、丙○○二人就案發當時戊○○○是否
    在家一節，測謊結果認證人戊○○○所稱「在家裡」部分，有說謊，而證人丙○○所稱「戊○○○在店裡」部分，則未說謊，然證人戊○○○係死者曾裕豐之妻
    ，其當時目睹被告慘死，生活即陷入困境，其於面對調查人員訊問與曾裕豐被槍
    殺之有關問題時，身為死者最近親屬之一，仍不免悲憤，情緒上當然激動，且證
    人戊○○○亦向本院陳稱最近十年其曾歷經五次之全身麻醉手術（見原審卷三四
    五頁反面），是證人戊○○○於受測時雖呈現情緒波動反應，惟在當時之生理及
  心理狀態下，該情緒波動反應尚非必表示其在說謊；至證人丙○○非本案之利害
    關係人，僅係證人之一，測謊時距案發時之八十年十一月間已逾七年餘，且其自
    八十一年七月間開始，數年來於法院訊問時即多次就測試問題為相同之陳述，則
    證人丙○○於測謊鑑定當時就同一問題再為一次相同陳述，而未有一般人說謊時
    之恐懼、不安、緊張等心情，並非難事，且證人丙○○向本院陳稱受測經過僅約
    十五分鐘（見原審卷三二三頁反面），是受測過程簡短，證人丙○○於該數分鐘
    內就鑑定人員所提問題為陳述，而無呈情緒波動反應，亦非必表示其所言為實在
    ，縱使隨後本院循辯護人求將證人丙○○於本院所證述「其係吉而爽之經理，處
    理內外帳」及「丁○○未曾於吉而爽任職」進行測謊鑑定，固無情緒波動之反應
    ，認未說謊，有法務部調查局陸(三)字第八九０二八０七三號鑑定通知書附本院
    可參，然證人姜義義本於前開非本案利害關係人之認知，尚執意為不實之陳述，
    就本件所衍生之問題為訊問，自不易有說謊之反應，況測謊亦僅據參考價值，其
    證述之情形既有悖常情已如前述，此部分測謊，即不具參考價值。至被告甲○○
    雖亦請求就「案發時戊○○○未在現場」之供述為測謊鑑定，經測試固無情緒波
    動反應（同上鑑定通知書），惟本件發生迄今幾近九年，被告自始即否認開槍行
    兇，其歷經長時間自我催眠，對當初事件的原始面貌，不僅模糊，甚至扭曲，如
    若自己都真假難辨，馴至以假亂真，如何期待其情緒反應？值此近乎催眠之狀態
    ，測謊對之又有何意義。綜上所述，本院認測謊鑑定結果因有人為之主觀因素介
    入或因長時間自我催眠狀態下，與一般科學之鑑定報告不同，法院非必然須採為
    認定事實之基礎，而本案證人戊○○○、丙○○及被告所為測謊鑑定有如上之瑕
    疵，且與前所認定之事實不同，故不採納以為認定事實之依據。
五、雖被告又一再辯稱係同行之林文雄單獨開槍的，因林文雄早對曾裕豐不滿，當日
    與林文雄、宋狄偉、己○○四人均有進入曾裕豐的家，進去後伊先與曾裕豐談合
    夥作意的事，約數分鐘，因伊酒醉，就在沙發上睡覺，後來就要離去，走到門口
    時，聽到有人開槍，結果是走在最後一個的林文雄在裡面對曾裕豐開槍殺人，事
    後問林文雄才知道以前曾裕豐有打過他，當日曾裕豐又罵林文雄，林文雄氣極始
    以隨身帶之手槍射殺曾裕豐，林文雄亦有向檢察官自首云云，於院則辯稱當天
    是要去邀曾裕豐之合夥開賭場，且要曾裕豐去找賭客，不過伊當天去時已醉得要
    人攙扶，並在曾宅沙發睡著，直到他們吵起來才醒云云（本院八十八年十二月三
    日訊問筆錄），對照其前後所供已有諸多不符，而深更半夜，未經事先預約或連
    絡，即逕往他人住處，將人自睡夢中喚醒，所談又非急迫之事，此舉已叫人不可
    思議，又當天被告既已醉得需人攙扶，又無燃眉之急，何須茫茫然去談什麼找賭
    客之芝麻小事，於情於理均有不適，再其由人攙扶進曾宅即在沙發上睡著，顯見
    其已爛醉，其又如何知戊○○○在家否？其之所以為此辯解，無非在否定戊○○○之證述甚明。且原審向台灣宜蘭地方法院檢察署（下稱宜蘭地檢署）調取該署
    八十四年度偵字第一四七三號卷，證人林文雄確實於八十四年三月二十八日具狀
    向台灣桃園地方法院檢察署（下稱桃園地檢署）檢察官自首本件殺人犯行，其於
    宜蘭地檢署八十四年六月九日訊問時亦向檢察官坦承犯行，而該署檢察官以當時
    被告及宋狄勳（已經無罪確定）已經桃園地檢署向原審法院提起公訴在案（即八
    十一年度重訴第二四號刑事案件），及戊○○○並未指訴林文雄，檢察官因認林
    文雄之自首顯與事實不符，而於八十四年六月二十九日將林文雄予以不起訴確定
    ，有該署不起訴處分書一份附卷可稽，而證人林文雄業於八十八年五月四日死亡
    （有台灣士林地方法院檢察署相驗屍體證明書一份附於原審卷第三０九頁），其
    於死亡前之八十七年八月三日、同年十二月十日向原審證稱曾裕豐為其所槍殺，
    有同日訊問筆錄各一份附卷可稽。以及當日亦有同行之證人己○○亦於八十七年
    十月七日到庭附和被告及證人林文雄之供述，及另一同行之證人宋狄偉，雖證人
    宋狄偉於八十七年三月間因發生缺氧性腦病變，已完全喪失行為及意識能力（見
    原審卷第七六頁其父宋庚龍之聲請書，及第八十一頁之診斷證明書），然證人宋
    狄偉於前述宋狄勳被訴同一殺人案件，在本院審理時，曾於八十二年四月十九日
    具狀及於八十二年十二月九日到庭為相同之證述（見台灣高等法院八十二年度上
    訴字第一四七０號第六五、六六頁，同院八十二年度上更 (一）字第七五八號第
    十八－二十頁）。惟證人林文雄、宋狄偉、己○○等人證詞，核與當日有在家之
    證人戊○○○、乙○○所證僅被告一人進入屋內一情不符，而證人林文雄等三人
    均與被告關係密切，平日又多聽命被告行事，是否係故意迴護被告而共同為不實
    之證詞，非無可能。再依前述證人林文雄之自首狀中所載，當日經過情形係伊於
    八十年十月初某日晚間在桃園縣平鎮市海上花ＫＴＶ酒店喝酒，聽聞中壢黑社會
    老大曾裕豐同在酒內另包廂內喝酒，遂前往向曾裕豐敬酒遭拒，曾裕豐並以「你
    是什麼東西、算老幾、我不認識你、給我滾」等語辱罵，且當場摑伊一巴掌，而
    於案發之八十年十一月十三日凌晨又隨被告至曾裕豐住處，在與曾裕豐聊天中，
    無意中提及此事，曾裕豐竟怒稱「你今天來我家的目的為何，是不是來找岔」，
    言語中起衝突，曾裕豐並欲動手毆打伊，因見見曾裕豐欺人太甚，故氣極之下即
    以隨身帶之手槍射曾裕豐（見桃園地檢署八十四年度偵字第四五九九號偵查卷
    第二頁），惟依證人林文雄所證述與死者之結怨經過，雙方既均為黑社會人士，
    彼此又不熟識，則死者何必無緣無故向好意前來敬酒之林文雄辱罵及摑掌，即使
    林文雄真因此與死者曾裕豐結怨，又非何深仇大恨，林文雄何須即因此即取曾裕
    豐之性命，置其於死地，被告於原審庭訊時亦稱若是伊被打一巴掌，不會持槍殺
    人（見原審卷附第三四三頁八十八年八月十三日訊問筆錄）；又案發當時若被告
    真係欲找死者洽談合夥做生意之事，雙方既無不悅，林文雄又何必以月前遭死者
    辱罵及摑掌之事向死者興師問罪，且依當時情形觀之，林文雄係跟隨於被告身旁
    行事，焉有可能無視被告之存在，任意與被告之友人起言語衝突甚至拔槍殺人，
    證人林文雄所證述與死者之結怨及當日衝突經過情形，顯不合常情。又作案用之
    制式口徑點三八之手槍，依證人林文雄供稱係綽號「咪咪」所交付，因臨時未收
    起來，所以案發當天帶在身上與被告等多人去喝酒（見原審卷第一六七頁正、反
    面八十七年十二月十日訊問筆錄），惟制式手槍及子彈非平常物品，一般非法持
    有者多小心藏放，非必要時不拿出使用，焉有可能如證人林文雄所稱「臨時未收
    起來，帶著去喝酒」；再被告、證人林文雄、己○○、宋狄偉等人均稱係被告與
    己○○、宋狄偉離去之際，最後離開之林文雄在屋內忽與死者起衝突，而開槍殺
    人云云，然證人林文雄與死者既無深仇大恨，焉有可能於數分鐘間即與死者衝突
    而立即拔槍殺人。又被告一再辯稱當晚係找死者談生意，不是討債，不可能持槍
    殺人云云，惟案發當時死者曾裕豐既已積欠被告高達三百萬元之債務未還，已據
    被告甲○○於原審供陳與曾裕豐有財務往來，曾某曾向其借二百萬元，另向劉德
書借一百萬元，實際也是伊出的錢等情屬實（原審卷第三四二頁），是雙方確有
    三百萬元債務未償，被告卻再於深夜時分找死者洽談合夥作生意，顯與常情相悖
    ，且如前曾證人曾銀鵬所證死者於被殺前三分鐘有以電話向之借錢欲還被告，以
    及證人宋狄偉前亦曾向台灣高等法院具狀稱被告當日係為催討舊帳而至死者住處
    （本院八二年上訴第一四七０號卷第六六頁），是顯然被告當晚確係為討債而去
    ，且死者積欠被告之債務高達三百萬元，是真正有可能與死者發生衝突者實僅被
    告一人而已，林文雄前所供述因不滿死者，與死者又發生言語衝突而拔槍殺人云
    云，顯與事實不符，不足採信。又雖被告一再辯稱戊○○○於歷次偵審程序所指
    述案發經過，反反覆覆，認其指訴不可採信云云，惟如前述證人戊○○○於案發
    於二個小時又卅分鐘後即向警方證稱係被告進入屋內持槍殺持殺害死者，於多次
    偵審程序中就此一重要基本事實亦一再為相同之證述，及開門之證人乙○○於案
    發當日迄今亦一再指稱進入客廳者僅被告一人，就此項要點亦與證人戊○○○歷
    次所證相符，且如前述，自證人乙○○及丙○○最初之證詞，亦認戊○○○確實
    在家無誤，則證人戊○○○所證稱聽到槍聲後，立即進入客廳，仍看到被告持槍
    對準死者曾裕豐一節，自可採信，而證人戊○○○經歷多次不同人員之訊問，又
    時隔日久，以經驗法則而言，難期其記憶精準至就事實經過之全部細節每次均為
    完全相同之證述，尚不能僅因部分細節稍有出入，即謂其全部指述均不足採。是
    應認被告告所辯及證人林文雄、宋狄偉、己○○等人所稱有共同進入屋入，戊○○○不在家，是林文雄單獨開槍云云，不足採信。
六、末查戊○○○雖於警訊供稱是伊用機車將曾某送醫云云（八十年相字一三七三號
    卷第三頁）偵查中供稱曾裕被槍殺後先叫計程車，叫不到後才叫店裡人以摩托車
    送醫急救云云（八十年相字第一三七三號卷第十一頁），於本院則供陳由乙○○
    哥哥騎機車，伊在後，一前一後夾在中間將曾某送醫云云（本院八十九年一月二
    十一日訊問筆錄），核其供述，前後雖有詳簡之差，然均屬補充性質，其證言彼
    此間可相容，並無矛盾，況深夜叫車本屬不易，以便捷之機車應急，乃平常不過
    之事，辯護人質疑證人戊○○○，此部分之證述，實屬多慮。再證人丙○○於原
    審八十七年十二月二十九日訊其：願否與戊○○○當庭對質？丙○○答：我不要
    ，我不希望當庭對質，能否分別訊問（原審第二０三頁），辯護人前開辯護意旨
    反指戊○○○拒與曾義亮對質，應有混淆之嫌，尚無足採。綜上所述，八十年十
    一月十三日凌晨四時許，係被告單獨進入曾裕豐住處，因債務糾紛而持槍射殺曾
    裕豐。且被告係朝曾裕豐左胸之身體要害部位開槍，曾裕豐右胸心臟部位並正中
    一槍，當場大量出血而死亡，顯然被告開槍時即係欲置曾裕豐於死地，其有殺人
    犯意，堪足認定。而扣案彈頭二顆經送鑑結果，其中一顆認係制式已擊發口徑０
    ．三八吋轉輪手槍鉛質彈頭，其上具八條右旋來復線，其餘一顆，認係制式已擊
    發鉛質彈頭，其上僅殘存五條右旋來復線，因變形嚴重，無法研判口徑，有內政
    部警政署刑事警察局八十七年十二月三十一（八七）刑鑑字第九八八一六號函一
    份附卷可稽（見本院卷第二０五頁），可知扣案其中一顆彈頭確定為係供制式口
    徑０．三八吋轉輪手槍所用之子彈所有，另一顆雖因變形嚴重而不能確定，但既
    係同一枝手槍所擊發，應認為同一型式。又曾裕豐左胸心臟部位中槍後，即因出
    血性休克當場死亡，業經台灣桃園地方法院檢察署檢察官督同法醫師相驗屬實，
    有該署八十年十一月十三日勘驗筆錄、驗斷書、相驗屍體證明書、同年月十四日
    解剖筆錄各一份附卷可稽（見八十年度相字第一三七三號相驗卷第十八－二十五
    頁），且曾裕豐確係因中槍後而大量出血性休克死亡，其死亡結果與被告行為間
    有相當因果關係。又案發當時，雖證人林文雄、己○○、宋狄偉等三人亦有與被
    告同往至曾裕豐住處，惟僅被告一人單獨進入客廳與曾裕豐談判，持槍殺人者亦
    係被告，其餘三人均在門外或屋外等候，已如前述，且遍查全卷又無任何證據證
    明林文雄、宋狄偉、己○○等三人與被告之殺人行為間有何犯意聯絡及行為分擔
    ，應認被告係單獨決意而為。復有前述二顆彈頭扣案可證，本件事證已臻明確，
    被告有殺人犯行，洵堪認定。
七、按槍砲彈藥刀械管制條例業於被告行為後之八十五年九月二十五日、八十六年十
    一月二十四日二次修正公布，並陸續施行，被告非法持有制式手槍部分，被告行
    為時之修正前槍砲彈藥刀械管制條例第七條第四項規定，其法定刑為一年以上七
    年以下有期徒刑，裁判時之槍砲彈藥刀械管制條例同條項之規定，法定刑已修正
    為五年以上有期徒刑、併科新台幣一千萬元以下罰金；持有子彈部分，被告行為
    時之修正前槍砲彈藥刀械管制條例第十一條第三項規定，非法持有彈藥罪其法定
    刑為三年以下有期徒刑，裁判時之槍砲彈藥刀械管制條例已修正為第十二條第四
    項之非法持有子彈罪，法定刑並修正為五年以下有期徒刑、併科新台幣三百萬元
    以下罰金，是條文順序、內容及刑度有所變更，比較新舊法結果，均以行為時之
    舊法之處罰較輕，較有利於被告，均應依刑法第二條第一項但書之規定適用行為
    時之八十五年九月二十五日修正前（七十九年七月十六日修正公布）之舊法第七
    條第四項、第十一條第三項之規定處斷。核被告持有制式口徑０．三八吋轉輪手
    槍及同口徑手槍用之子彈三顆殺害曾裕豐，使曾裕豐死亡之行為，係犯刑法第二
    百七十一條第一項之殺人罪、修正前槍砲彈藥刀械管制條例第七條第四項無故持
    有手槍罪、第十一條第三項無故持有彈藥罪，被告以一持有手槍及子彈之行為，
    同時觸犯未經許可無故持有手槍、子彈二罪名，為想像競合犯，應從一重之修正
    前槍砲彈藥刀械管制條例第七條第四項之無故持有手槍罪處斷。又被告所犯持有
    手槍、殺人二罪，有方法結果之牽連犯關係，應從較重之殺人罪論處。起訴書認
    被告所犯法條漏載槍砲彈藥刀械管制條例第十一條第三項之條文，又認被告與宋
    狄勳與另二名不詳姓名男子間，有犯意之聯絡及行為之分擔，為共同正犯等節，
    均有未洽，併此敘明。
八、原審以被告罪證明確，本同上見解，適用八十五年九月二十五日修正前槍砲彈藥
    刀械管制條例第七條第四項、第十一條第三項，刑法第二項第一項但書、第二百
    七十一條第一項、第五十五條、第三十七條第一項、第三十八條第一項第一款、
    第二款，爰審酌被告之品行、僅因債務金錢糾紛化竟恣意持槍於夜間，趁被害人
    毫無防備能力時開槍殺人，嚴重危害社會治安，且被告逕朝被害人心臟要害部位
    開槍，使被害人當場死亡，手段極殘忍，於犯罪後又潛逃外國多年，企圖脫免應
    負之刑事責任，及迄今仍與被害人家屬達成民事上和解，又一再飾詞狡辯，犯罪
    後態度尤其惡劣等一切情狀，量處無期徒刑，並依法宣告褫奪公權終身。被告作
    案用之制式口徑０．三八吋轉輪手槍一支，屬違禁物，雖未扣案，但無證據認已
    為已經滅失，應依刑法第三十八條第一項第一款規定宣告沒收之。另扣案制式口
    徑０‧三八轉輪手槍鉛質彈頭二顆，係被告擊發之子彈所殘留，仍認為係被告所
    有且供犯前罪所用之物，併同法同條項第二款規定宣告沒收之。另併案意旨又以
    被告於八十三年間又非法持有制式澳地利製九０手槍一支（含彈匣一個）、子彈
    十發，因被告將該手槍、子彈交與池旺洲，池旺洲於八十三年七月二十九日經警
    查獲持有前開手槍及子彈，始查知上情（即八十三年度偵字第九一六六號），而
    認被告此部分又違反槍砲彈藥刀械管制條例之規定，並與本案有連續犯之裁判上
    一罪關係，而請求併案審理。惟被告本案前述持有手槍及子彈之行為時間係八十
    年十一月十三日，已如前述，距併案意旨之持有手槍、子彈行為時間已間隔二年
    以上，尚難認係基於概括犯意而為，不認有連續犯之裁判上一罪關係，故將併案
    部分予以退回，由檢察官另行偵查。其認事用法，均無不合，被告上訴意旨砌詞
    否認犯罪並指摘原判決不當，為無理由，應予駁回。
據上論結，應依刑事訴訟法第三百六十八條判決如主文。
本案經檢察官呂光華到庭執行職務。
中     華     民     國    八十九   年       六       月      十四      日
                             臺灣高等法院刑事第二十五庭
                                 審判長法  官  許  國  宏
                                       法  官  袁  從  楨
                                       法  官  洪  光  燦
右正本證明與原本無異。
本院依職權送上訴。
                                       書記官  張  永  富
中     華     民     國    八十九   年       六       月      十九      日
附錄：本案論罪科刑法條全文
刑法第二百七十一條
殺人者，處死刑、無期徒刑或十年以上有期徒刑。
前項之未遂犯罰之。
預備犯第一項之罪者，處二年以下有期徒刑。


司法院資訊處製作；財團法人民間司法改革基金會備份。
